---
title: "PROJET R.3: INDEXATION"
format: html
toc: true
toc-location: left
toc-depth: 4
number-sections: true
smooth-scroll: true
papersize: a4
---

------------------------------------------------------------------------

# [**RÉSUMÉ DU PROJET**]{.underline} {style="color: black; background-color: white; font-family: 'Times New Roman', serif;"}

Dans le cadre de la formation en R, à la fin de chaque nouveau module d'apprentissage, un mini projet doit être produit.

**Sujet étudié :** Indexation

**Titre :** Audit qualité d'un fichier de notes étudiantes

**Objectif :** Maîtriser l'indexation et le filtrage logique.

## **Contexte métier**

Un centre de formation prépare les résultats de sa session d'examens. Avant publication, le service pédagogique suspecte plusieurs erreurs dans le fichier des notes. Vous devez identifier et corriger les anomalies.

## **Travail demandé**

1.  Créer :

-   30 étudiants

-   leurs notes sur 20

2.  Introduire volontairement des erreurs

-   Insérer une valeur manquante (`NA`) dans le vecteur `noms`, à la position **7**

-   Insérer deux valeurs manquantes (`NA`) dans le vecteur `notes` aux positons **12** et **24**

-   Dans le vecteur `notes`, remplacer les valeurs aux positions **5** et **18** respectivement

par **150** et **-10** les notes aberrantes suivantes :

-   Dans le vecteur `noms`, remplacer le nom à la position **9** par une valeur textuelle

aléatoire.

-   Dans le vecteur `notes`, remplacer la note à la position **15** par le texte `"absent"`

3.  Utiliser l'indexation pour :

-   localiser les anomalies

-   corriger les erreurs

-   extraire les étudiants admis (la note d'admission est de 12/20)

-   extraire les étudiants non admis

4.  Produire un mini-rapport expliquant :

-   les erreurs détectées

-   les corrections effectuées

-   les impacts potentiels sur l'analyse

------------------------------------------------------------------------

# [**EXÉCUTION DU PROJET**]{.underline} {style="color: black; background-color: white; font-family: 'Times New Roman', serif;"}

```{r}
set.seed(2026)
library(charlatan)
```

## **PARTIE 1**

**Créer :**

-   **30 étudiants**

```{r}
# Générer 30 noms d'étudiants français à partir de la fonction 'ch_name' 
# du package 'charlatan'
noms <- ch_name(n = 30, locale = "fr_FR")
noms
```

-   **leurs notes sur 20**

```{r}
# Générer 30 notes aléatoires
notes <- round(runif(30, min = 0, max = 20))
notes
```

## **PARTIE 2**

**Introduire volontairement des erreurs**

-   **Insérer une valeur manquante (**`NA`**) dans le vecteur** `noms`**, à la position 7**

```{r}
noms[7] <- NA
noms
```

-   **Insérer deux valeurs manquantes (`NA`) dans le vecteur `notes` aux positons 12 et 24**

```{r}
notes[c(12, 24)] <- NA
notes
```

-   **Dans le vecteur `notes`, remplacer les valeurs aux positions 5 et 18 respectivement par les notes aberrantes 150 et -10**

```{r}
notes[c(5, 18)] <- c(150, -10)
notes
```

-   **Dans le vecteur `noms`, remplacer le nom à la position 9 par une valeur textuelle aléatoire.**

```{r}
noms[9] <- "YYYY"
noms
```

-   **Dans le vecteur `notes`, remplacer la note à la position 15 par le texte `"absent"`**

```{r}
notes[15] <- "absent"
notes
```

## **PARTIE 3**

**Utiliser l'indexation pour :**

-   **localiser les anomalies**

```{r}
str(noms); typeof(noms)
any(is.na(noms)); which(is.na(noms))
cat("Le vecteur 'noms' contient des données textuelles. Il contient également 
une valeur manquante située à la position 7 et une donnée textuelle inconnu à 
la position 9")

str(notes); typeof(notes)
any(is.na(notes)); which(is.na(notes))
cat("Le vecteur 'notes' contient des données textuelles. Il contient également 
des valeurs manquantes situées aux positions 12 et 24, des valeurs aberrantes 
situées aux positions 5 et 18 ainsi qu'une valeur textuelle inconnue à la 
position 15")
```

-   **corriger les erreurs**

```{r}
# Nettoyer le vecteur "notes" qui est actuellement en 
# "character" alors qu'il est sensé être de type "numeric"
# Transformer les valeurs textuelles dans le vecteur 
# "notes" en valeurs NA.
notes_clean <- notes
notes_clean <- as.numeric(notes_clean)
notes; notes_clean

# Transformer aussi les valeurs aberrantes en NA, i.e.
# celles qui ne sont pas comprises dans l'ensemble des
# nombres entiers allant de 0 à 20.
notes_clean[notes_clean < 0 | notes_clean > 20] <- NA
notes; notes_clean


## Changer la valeur textuelle inconnue à la position 9 
# dans le vecteur "noms" en valeur manquante
noms_clean <- noms
noms_clean[9] <- NA
```

-   **extraire les étudiants admis**

```{r}
# Les positions des étudiants admis dans le vecteur
# "admission". La note d'admission est égale à  12/20
admission <- ifelse(notes_clean >= 12, "Admis", "Non admis")
admission
notes_positions_admis <- which(admission == "Admis")
notes_positions_admis

# Utiliser les positions pour obtenir les noms des étudiants 
# admis 
admis <- c(na.omit(noms[notes_positions_admis]))
cat("Les étudiants admis sont : ", "\n", 
    paste(admis, collapse = "\n "))
```

-   **extraire les étudiants non admis**

```{r}
# Les positions des étudiants non admis dans le vecteur
# "admission".
notes_positions_non_admis <- which(admission == "Non admis")
notes_positions_non_admis

# Utiliser les positions pour obtenir les noms des étudiants 
# non admis
non_admis <- c(na.omit(noms[notes_positions_non_admis]))
cat("Les étudiants non admis sont : ", "\n", 
    paste(non_admis,
          collapse = "\n "))
```

## **PARTIE 4**

Produire un mini-rapport expliquant :

-   **les erreurs détectées**

Le vecteur `notes` est de type `character`, c'est-à-dire que R considère qu'il contient des données textuelles; ce qui ne devrait pas normalement être le cas. Ce problème est arrivé lors de l'insertion des **erreurs de saisies** dans la partie 2 du projet. En insérant le texte `absent` dans le vecteur `notes`, R a fait une conversion de tous les éléments du vecteur en données textuelles. De plus, il y avait des valeurs aberrantes dans le vecteur `notes`: **150** et **-10**. En outre, le vecteur `noms` contenait une valeur textuelle inconnue : `YYYY`. Par ailleurs, les vecteurs `notes` et `noms` contenaient tous les deux des valeurs manquantes `NA`.

-   **les corrections effectuées**

Premièrement, le vecteur `notes` qui était de type `character` à cause de la conversion automatique de R a été converti en vecteur numérique grâce à la fonction `as.numeric`. Pour ce qui est des valeurs textuelles présentes dans le vecteur, la fonction `as.numeric` les convertit immédiatement en valeurs `NA` car elle ne peut naturellement pas effectuer de convertion numérique sur des valeurs textuelles à base de caractères textuelles. Deuxièmement, en ce qui concerne les valeurs aberrantes identifiées dans le vecteur `notes`, elles ont été converties en `NA` pour ne pas biaisés les résultats des analyses. Troisièmement, la valeur textuelle inconnue présente dans le vecteur `noms` a été également converti en `NA`.

-   **les impacts potentiels sur l'analyse**

L'utilisation du vecteur `notes` tel quel, aurait entraîner des erreurs car aucune analyse destinée au traitement de données numériques n'aurait pu être effectuée sur les valeurs de type `character` contenues dans ce vecteur..

## **Informations sur l’environnement d’exécution**

**Ces informations incluent la version de R ainsi que packages utilisées (attached packages).**

```{r}
sessionInfo()
```
