---
title: "PROJET R.4: MATRICES"
format: html
toc: true
toc-location: left
toc-depth: 4
number-sections: true
smooth-scroll: true
papersize: a4
---

------------------------------------------------------------------------

# **RÉSUMÉ DU PROJET** {style="color: black; background-color: white; font-family: 'Times New Roman', serif;"}

Dans le cadre de la formation en R, à la fin de chaque nouveau module d'apprentissage, un mini projet doit être produit.

**Sujet étudié :** Matrices

**Titre :** Analyse de performances académiques

## **Contexte métier :**

Un lycée organise les examens du premier semestre 2026. La direction souhaite analyser simultanément les performances de quelques étudiants dans plusieurs matières.

## Travail demandé

### Partie 1

Créer une matrice représentant :

-   50 élèves ;

-   5 matières : Mathématiques, Physique, SVT, Français, Anglais.

Les notes sont sur 20.

### Partie 2

1.  Calculer :

-   moyenne par élève ;

-   moyenne par matière ;

-   meilleure note par matière ;

-   plus faible note par matière.

2.  Déterminer :

-   meilleur élève ;

-   élève le moins performant ;

### Partie 3

Produire un graphique montrant les moyennes par matière.

### Partie 4

Rédiger une synthèse destinée au proviseur.

------------------------------------------------------------------------

# **EXÉCUTION DU PROJET** {style="color: black; background-color: white; font-family: 'Times New Roman', serif;"}

## **PARTIE 1**

**Créer une matrice avec:**

-   **50 étudiants**

-   **5 matières : Mathématiques, Physique, SVT, Français, Anglais.**

```{r}
set.seed(2026)
t <- 50*5  # nombre de valeurs contenues dans la matrice

# Générer "t" notes de 0 à 20 par tirage aléatoire avec remise
notes <- sample(0:20, t, replace = TRUE)    

# Les étudiants sont en lignes et les matières en colonnes
matieres <- c("Mathématiques", "Physique", "SVT", "Français", "Anglais")
m <- matrix(notes, 50, 5, dimnames = list(paste("Étudiant", 1:50, sep = "_"), matieres))
m
```

## **PARTIE 2**

1.  **Calculer :**

-   **moyenne par étudiant**

```{r}
moyenne_etudiant <- matrix(apply(m, MARGIN = 1, FUN = mean), dimnames = list(paste("Étudiant", 1:50, sep = "_"), "Moyenne"))
moyenne_etudiant
```

-   **moyenne par matière**

```{r}
moyenne_matiere <- matrix(apply(m, MARGIN = 2, FUN = mean), dimnames = list(matieres, "Moyenne"))
moyenne_matiere
```

-   **meilleure note par matière**

```{r}
meilleure_note_matiere <- matrix(apply(m, MARGIN = 2, FUN = max), dimnames = list(matieres, "Meilleure  note"))
meilleure_note_matiere
```

-   plus faible note par matière

```{r}
faible_note_matiere <- matrix(apply(m, MARGIN = 2, FUN = min), dimnames = list(matieres, "Plus faible note"))
faible_note_matiere
```

2.  **Déterminer :**

-   **le meilleur élève ;**

```{r}
coord_meilleur_etudiant <- which(moyenne_etudiant == max(moyenne_etudiant), arr.ind = TRUE)
coord_meilleur_etudiant
meilleur_etudiant <- moyenne_etudiant[coord_meilleur_etudiant]
meilleur_etudiant
cat("Le meilleur étudiant est l'", c(dimnames(coord_meilleur_etudiant)[[1]]), "avec une moyenne de",  meilleur_etudiant, "/ 20")
```

-   **l'élève le moins performant ;**

```{r}
coord_faible_etudiant <- which(moyenne_etudiant == min(moyenne_etudiant), arr.ind = TRUE)
coord_faible_etudiant
faible_etudiant <- moyenne_etudiant[coord_faible_etudiant]
faible_etudiant
cat("L'étudiant le moins performant est l'", c(dimnames(coord_faible_etudiant)[[1]]), "avec une moyenne de",  faible_etudiant, "/ 20")
```

## **PARTIE 3**

**Produire un graphique montrant les moyennes par matière.**

```{r}
barplot(apply(m, MARGIN = 2, FUN = mean), xlab = "Matières", ylab = "Moyenne")
```

## **PARTIE 4**

**Rédiger une synthèse destinée au proviseur.**

Suite aux examens du premiers semestres, les notes de 50 étudiants ont été recensées dans 5 matières à savoir : Mathématiques, Physique, SVT, Français, Anglais. Le calcul de la moyenne par matière montre que globalement les moyennes sont faibles voire passable (toutes inférieures à 12/20) allant de **8,70 en Mathématiques** à **10,52 en Physique**. Sur ces 50 étudiants l'étudiant(e) le/la plus performant(e) est celui/celle détenant l'idenfiant **Étudiant_30** et ayant obtenu une moyenne de **16,6/20** tandis que le/la moins performant(e) est celui/celle détenant l'idenfiant **Étudiant_31** et a obtenu une moyenne de **3/20** pour les cinq matières enregistrées.

## **Informations sur l’environnement d’exécution**

**Ces informations incluent la version de R ainsi que packages utilisées (attached packages).**

```{r}
sessionInfo()
```
