---
title: "PROJET R.5: FACTEURS"
format: html
toc: true
toc-location: left
toc-depth: 4
number-sections: true
smooth-scroll: true
papersize: a4
fig-width: 8
fig-height: 8
---

------------------------------------------------------------------------

# **RÉSUMÉ DU PROJET** {style="color: black; background-color: white; font-family: 'Times New Roman', serif;"}

Dans le cadre de la formation en R, à la fin de chaque nouveau module d'apprentissage, un mini projet doit être produit.

**Rappel:** Un facteur (`factor`) est une structure de données utilisée par R pour représenter des variables catégorielles.

**Titre :** Étude de satisfaction des bénéficiaires d'un programme

**Objectif :** Manipuler correctement les variables qualitatives.

## **Contexte métier**

Une ONG internationale évalue la satisfaction des bénéficiaires d'un programme de formation à l'entrepreneuriat réalisé. Deux cents bénéficiaires ont été interrogés.

## **Travail demandé**

**Simuler :**

-   200 observations

-   Variable : satisfaction

-   Modalités :

    -   Très faible

    -   Faible

    -   Moyen

    -   Élevé

    -   Très élevé

**Créer :**

-   facteur non ordonné

-   facteur ordonné

**Calculer :**

-   effectifs

-   fréquences

-   pourcentages

**Comparer :**

-   facteur ordonné

-   facteur non ordonné

**Rédiger une interprétation.**

------------------------------------------------------------------------

# **EXÉCUTION DU PROJET** {style="color: black; background-color: white; font-family: 'Times New Roman', serif;"}

## **PARTIE 1**

**Simuler :**

-   **200 observations**

-   **Variable : satisfaction**

-   **Modalités :**

    -   **Très faible**

    -   **Faible**

    -   **Moyen**

    -   **Élevé**

    -   **Très élevé**

```{r}
# Simuler 200 observations pour une variable "satisfaction"
set.seed(2026)
observations <- sample(c("Très faible", "Faible", "Moyen", 
                         "Élevé", "Très élevé"), 200, replace = TRUE)
mat_satisfaction <- matrix(observations, 200, 1, 
                           dimnames = list(paste("Participant", 
                                                 1:200, sep = "_"),
                                           "Satisfaction"))
mat_satisfaction
```

------------------------------------------------------------------------

## **PARTIE 2**

**Créer :**

-   **facteur non ordonné**

-   **facteur ordonné**

```{r}
observations_non_ordonne <- factor(observations)
observations_non_ordonne
observations_ordonne <- factor(observations, ordered = TRUE, 
                               levels = c("Très faible", "Faible", 
                                          "Moyen", "Élevé", "Très élevé"))
observations_ordonne
```

------------------------------------------------------------------------

## **PARTIE 3**

**Calculer :**

-   **effectifs**

-   **fréquences**

-   **pourcentages**

```{r}
effectifs <- table(observations)
effectifs
frequences <- effectifs / sum(effectifs)
frequences
pourcentage <- frequences * 100
pourcentage
tab_recap <- data.frame(Effectif = c(effectifs), 
                        Fréquence = c(frequences), 
                        Pourcentage = c(pourcentage))
tab_recap
```

------------------------------------------------------------------------

## **PARTIE 4**

**Comparer :**

-   **facteur ordonné**

-   **facteur non ordonné**

```{r}
test_ordonne <- observations_ordonne > "Faible"

test_non_ordonne <- observations_non_ordonne > "Faible"

tab_recap2 <- data.frame(Effectif = c(table(observations_ordonne)),
                         Effectif_Cumulé = cumsum(c(table(observations_ordonne))), 
                         Fréquence = c(table(observations_ordonne)) 
                         / sum(c(table(observations_ordonne))), 
                         Fréquence_Cumulée = cumsum(c(table(observations_ordonne))) 
                         / sum(c(table(observations_ordonne))))

tab_recap3 <- data.frame(Effectif = c(table(observations_non_ordonne)),
                         Effectif_Cumulé = cumsum(c(table(
                           observations_non_ordonne)
                           )), 
                         Fréquence = c(table(observations_non_ordonne)) 
                         / sum(c(table(observations_non_ordonne))), 
                         Fréquence_Cumulée = cumsum(c(table(
                           observations_non_ordonne)
                           )) 
                         / sum(c(table(observations_non_ordonne))))


cat("====Différences entre facteur ordonné et facteur non ordonné==== 


I) Affichage des niveaux

Pour le facteur non ordonné, les niveaux sont simplement affichés en ordre
alphabétique :",
    paste(levels(observations_non_ordonne),
    collapse = " - "),"

Pour le facteur ordonné les niveaux sont affichés selon l'ordre 
défini :", paste(levels(observations_ordonne), collapse = " < "), "


II) Comportement dans les opérations de comparaison

Pour le facteur non ordonné, les opérateurs de comparaison (<, 
>, <=, >=) ne fonctionnent pas. On rencontre des valeurs NA:",
head(test_non_ordonne), "

Pour le facteur ordonné, les opérateurs de comparaison fonctionnent 
et suivent l'ordre des niveaux défini :",
head(test_ordonne), "


III) Effectifs et fréquences cumulés 

Dans un facteur ordonné, on peut légitimement calculer les effectifs
cumulés et fréquences cumulés.

Dans un facteur non ordonné, ces calculs n'ont pas de sens car il n'y 
a pas d'ordre logique entre les niveaux.
    
Facteur ordonné: ")
print(tab_recap2)


cat("Facteur non ordonné, le calcul des effectifs et fréquences 
    cumulées n'a pas de sens car les facteurs sont rangés en ordre
    alphabétique et non suivant une structure logique: ")
print(tab_recap3)

cat("IV) Le comportement dans les graphiques")
barplot(table(observations_non_ordonne), 
        main = "Facteur non ordonné", 
        xlab = "Niveaux (modalités)", 
        ylab = "Effectifs") 
barplot(c(table(observations_ordonne)), 
        main = "Facteur ordonné", 
        xlab = "Niveaux (modalités)", 
        ylab = "Effectifs")
```

## **PARTIE 4**

**Rédiger une interprétation.**

Dans le présent contexte simulé, une ONG cherche à mesurer la satisfaction des bénéficiaires de son programme de formation en entrepreneuriat en interrogant 200 participants. Les analyses révèlent que sur les 200 participants, 52 (26%) déclarent un niveau de satisfaction "Très élevé", 42 (21%) déclarent une satisfaction "Élevé", 33 (16,5%) déclarent une satisfaction de niveau "Moyen", 37 (18,5%) déclarent une satisfaction "Faible" et 36 (18%) déclarent une satisfaction "Très faible".

Par ailleurs, la comparaison entre le facteur ordonné et non ordonné montre que la structure du facteur ordonné est hiérarchique suivant l'ordre défini alors que celle du facteur non ordonné ne l'est pas. La structure du facteur ordonné permet le calcul d'effectifs et de fréquences cumulés. Le calcul des effectifs cumulés sur le facteur ordonné permet par exemple de constater que 73 participants (36,5%) ont un niveau de satisfaction inférieur ou égal à "Faible". Ce type d'information n'est pas directement accessible avec un facteur non ordonné.

Ainsi dans le cadre d'utilisation de variable qualitative, notamment ordinale, il serait préférable de faire usage d'un facteur ordonné dans R.

## **Informations sur l’environnement d’exécution**

**Ces informations incluent la version de R ainsi que packages utilisées (attached packages).**

```{r}
sessionInfo()
```
