---
title: "PROJET R.3: INDEXATION"
format: pdf
toc: true
toc-location: left
toc-depth: 4
number-sections: true
smooth-scroll: true
papersize: a4
---

------------------------------------------------------------------------

# [**RÉSUMÉ DU PROJET**]{.underline} {style="color: black; background-color: white; font-family: 'Times New Roman', serif;"}

Dans le cadre de la formation en R, à la fin de chaque nouveau module d'apprentissage, un mini projet doit être produit.

**Sujet étudié :** Indexation

**Titre :** Audit qualité d'un fichier de notes étudiantes

**Objectif :** Maîtriser l'indexation et le filtrage logique.

## **Contexte métier**

Un centre de formation prépare les résultats de sa session d'examens. Avant publication, le service pédagogique suspecte plusieurs erreurs dans le fichier des notes. Vous devez identifier et corriger les anomalies.

## **Travail demandé**

1.  Créer :

-   30 étudiants

-   leurs notes sur 20

2.  Introduire volontairement des erreurs

-   Insérer une valeur manquante (`NA`) dans le vecteur `noms`, à la position **7**

-   Insérer deux valeurs manquantes (`NA`) dans le vecteur `notes` aux positons **12** et **24**

-   Dans le vecteur `notes`, remplacer les valeurs aux positions **5** et **18** respectivement

par **150** et **-10** les notes aberrantes suivantes :

-   Dans le vecteur `noms`, remplacer le nom à la position **9** par une valeur textuelle

aléatoire.

-   Dans le vecteur `notes`, remplacer la note à la position **15** par le texte `"absent"`

3.  Utiliser l'indexation pour :

-   localiser les anomalies

-   corriger les erreurs

-   extraire les étudiants admis (la note d'admission est de 12/20)

-   extraire les étudiants non admis

4.  Produire un mini-rapport expliquant :

-   les erreurs détectées

-   les corrections effectuées

-   les impacts potentiels sur l'analyse

------------------------------------------------------------------------

# [**EXÉCUTION DU PROJET**]{.underline} {style="color: black; background-color: white; font-family: 'Times New Roman', serif;"}

```{r}
set.seed(2026)
library(charlatan)
```

## **PARTIE 1**

**Créer :**

-   **30 étudiants**

```{r}
# Générer 30 noms d'étudiants français à partir de la fonction 'ch_name' 
# du package 'charlatan'
noms <- ch_name(n = 30, locale = "fr_FR")
noms
```

-   **leurs notes sur 20**

```{r}
# Générer 30 notes aléatoires
notes <- round(runif(30, min = 0, max = 20))
notes
```

## **PARTIE 2**

**Introduire volontairement des erreurs**

-   **Insérer une valeur manquante (**`NA`**) dans le vecteur** `noms`**, à la position 7**

```{r}
noms[7] <- NA
noms
```

-   **Insérer deux valeurs manquantes (`NA`) dans le vecteur `notes` aux positons 12 et 24**

```{r}
notes[c(12, 24)] <- NA
notes
```

-   **Dans le vecteur `notes`, remplacer les valeurs aux positions 5 et 18 respectivement par les notes aberrantes 150 et -10**

```{r}
notes[c(5, 18)] <- c(150, -10)
notes
```

-   **Dans le vecteur `noms`, remplacer le nom à la position 9 par une valeur textuelle aléatoire.**

```{r}
noms[9] <- "YYYY"
noms
```

-   **Dans le vecteur `notes`, remplacer la note à la position 15 par le texte `"absent"`**

```{r}
notes[15] <- "absent"
notes
```

## **PARTIE 3**

**Utiliser l'indexation pour :**

-   **localiser les anomalies**

```{r}
str(noms); typeof(noms)
any(is.na(noms)); which(is.na(noms))
cat("Le vecteur 'noms' contient des données textuelles. Il contient également 
une valeur manquante située à la position 7 et une donnée textuelle inconnu à 
la position 9")

str(notes); typeof(notes)
any(is.na(notes)); which(is.na(notes))
cat("Le vecteur 'notes' contient des données textuelles. Il contient également 
des valeurs manquantes situées aux positions 12 et 24, des valeurs aberrantes 
situées aux positions 5 et 18 ainsi qu'une valeur textuelle inconnue à la 
position 15")
```

-   **corriger les erreurs**

```{r}
# Nettoyer le vecteur "notes" qui est act
